臺灣新北地方法院民事判決　　　　　　　109年度婚字第311號
原　　　告　吳美樺　　

被　　　告　謝相佑　　



特別代理人　李諭奇律師
上列當事人間請求離婚事件，經臺灣花蓮地方法院移送前來，本
院於民國110年9月29日言詞辯論終結，判決如下：
    主      文
一、准原告與被告離婚。
二、訴訟費用由被告負擔。
    事實及理由
一、原告起訴主張經審理後略以：兩造於民國78年10月25日結婚
    ，同住於新北市○○區○○路000號4樓，自兩造之子於96年
    12月過世後，家中費用都由原告負擔，被告更要求原告擔任
    被告胞弟之保證人並提供不動產設定抵押權，嗣該不動產遭
    查封法拍，原告也沒有跟被告胞弟要到這筆錢，且只要原告
    向被告提及此事，兩造就會吵架。103 年時因原告父親生病
    需人照料，被告竟稱「自己的爸爸自己照顧」，原告僅得自
    行搬回花蓮娘家照顧父親，兩造便分居迄今，期間被告對原
    告生活不曾關心聞問，直至109 年5 月間，被告回到花蓮時
    至原告娘家不願離去，表示要等原告返家，因當時被告喝酒
    又不洗澡，全身發臭，原告胞兄不讓被告進門，被告竟睡在
    原告娘家舊雞舍，原告懷疑被告已有精神疾病，便協助被告
    去醫院評估及住院。因兩造已分居數年未相互聞問，被告完
    全未盡身為丈夫、父親之責任，原告現已無維持婚姻意願，
    爰依民法第1052條第2 項規定，請求判決離婚等語。
二、被告之特別代理人為被告辯以：被告確實沒有照顧子女，兩
    造因個性不合而分居，分居確切時點已忘記，但對原告表示
    原告係要回花蓮照顧父親並無印象，被告確實有積欠債務，
    但詳細數額多少並不確定；又被告離開板橋住處去到花蓮是
    因為花蓮是被告故鄉，同時也是要找原告，但前往花蓮及後
    續到醫院的過程均無印象。兩造分居後雙方仍有保持聯絡，
    被告住院後原告亦會偶爾來探望，被告不希望離婚等語。
三、本院之判斷：
（一）按民法第1052條第2 項規定：「有前項以外之重大事由，
      難以維持婚姻者，夫妻之一方得請求離婚。但其事由應由
      夫妻之一方負責者，僅他方得請求離婚。」核其立法本旨
      ，乃以同條第1 項各款列舉之離婚原因，過於嚴格，故增
      列第2 項，即夫妻一方之事由，雖不備同條第1 項所列各
      款之要件，祇須按其事由之情節，在客觀上，確屬難以維
      持婚姻生活者，亦在得請求裁判離婚之列，但其事由應由
      夫妻一方負責者，僅他方得請求離婚，是其所採者為消極
      破綻主義精神，而非積極破綻主義，因此，若夫妻雙方均
      為有責時，則應衡量比較雙方之有責程度，而許責任較輕
      之一方向應負主要責任之他方請求離婚，如雙方之有責程
      度相同，則雙方均得請求離婚，以符公平。又婚姻為兩性
      為永續經營共同生活而結合構成之夫妻共同生活體，此共
      同生活體，不但立即成為一「家」，甚且在將來應負起保
      護養育其子女之義務，為謀夫妻相愛，夫妻共同生活體之
      幸福運營，自須一家和好，夫妻互相以誠相待，且因婚姻
      關係成立，夫妻須營共同生活，夫妻雙方即互負有同居之
      義務，此為民法第1001條所明定，更為婚姻本質之當然效
      果。是同居義務，既為婚姻關係之本質的義務，故在婚姻
      關係存續中，即自結婚時起，以至婚姻關係消滅時止，應
      一直繼續存在，倘夫妻間無正當理由，而事實上處於分居
      之狀態，自與婚姻關係之本質有悖，如分居繼續達一定時
      限，依社會通念認其時間非短時，自堪認此一分居事實對
      夫妻婚姻關係產生重大之嫌隙，而可認屬重大事由。
（二）經查：
   1、原告主張兩造於78年10月25日結婚，現婚姻關係存續中一
      節，業據原告提出兩造戶籍謄本為證，並有全戶戶籍資料
      查詢結果在卷為憑，而原告主張被告未盡身為丈夫、父親
      之責任，兩造個性不合難以維持婚姻，嗣於103 年間起至
      109 年5 月被告至花蓮原告娘家找尋原告止此一區間，兩
      造未同居，被告對原告亦無關心聞問等情，業經證人謝旻
      娠即兩造之女到庭證稱：「（問：知道兩造過往相處狀況
      ？）知道。（問：有無與兩造持續同住？）沒有。我先跟
      媽媽住，應該說大學的時候大概18、19歲時跟媽媽一起住
      ，在之前高中時有跟爸爸媽媽一起住，但他們兩個是分房
      睡，後來大概在我大學畢業後我就搬出去了。（問：兩造
      分房的狀況妳印象中有多久？）印象中應該我高中的時候
      就分房了。（問：妳印象中，當時兩造有經常爭吵或相處
      衝突嗎？）他們很少在我面前爭吵。（問：瞭解兩造分房
      的原因？）我不瞭解，我只知道應該是我哥哥過世之後，
      但是否與此有關係我不清楚。（問：知道兩造在分房期間
      ，在家中的互動情形？）他們在分房之後好像就沒有什麼
      互動，連吃飯都沒有一起，連分房之前也很少有互動。」
      、「（問：知道媽媽何時搬離新北市？）因為她花蓮臺北
      兩邊跑，我剛剛說我大學的時候有跟媽媽一起住，但當時
      中間有一段時間媽媽有搬去花蓮後來又搬回來，我們曾住
      在樹林、板橋交界處，也住在三重過。（問：媽媽是否在
      妳搬離之後過沒多久也搬走了？）是媽媽先搬回花蓮，我
      再自己住外面。（問：媽媽在搬回花蓮之前是否跟您與爸
      爸一起住？）沒有。（問：那何時爸媽分居？）我剛剛說
      住在樹林、板橋交界處跟三重的時候都沒有跟爸爸一起住
      。就是媽媽第一次回花蓮，回來之後就沒有跟爸爸一起住
      了。（問：知道分居的原因？）不知道。（問：媽媽有無
      跟妳說分居的原因？）沒有，我也沒有問媽媽。因為我覺
      得爸媽感情不是很好，我也有問過他們既然不繼續住在一
      起，為何不討論離婚。（問：有無跟爸爸說過這些事情？
      ）我跟爸爸比較少聯絡，我們同住的時候也沒有說過這些
      事情。（問：媽媽第一次搬回花蓮時妳有跟爸爸同住？）
      沒有。（問：原因為何？）因為我覺得住那邊交通不方便
      ，後來爸爸也就搬家，我只知道他好像搬到三峽。（問：
      有無固定跟爸爸聯絡？）沒有。（問：爸爸有無透過妳想
      跟媽媽聯絡，或是爸爸跟媽媽聯絡？）我不知道，因為爸
      爸打電話給我只會問我有沒有跟媽媽聯絡，不會要求說要
      跟媽媽聯絡、叫媽媽打電話給他，我覺得他們應該是可以
      互相聯絡的。（問：妳知道再後來爸爸回到花蓮的經過及
      原因？）都不知道。（問：知道爸爸工作？）資源回收，
      做很久。（問：爸爸有問過媽媽去哪裡嗎？）沒有。（問
      ：爸爸是否知道媽媽搬回花蓮的原因？）不知道。（問：
      知道媽媽為何搬回花蓮？）第一次跟第二次我都不知道原
      因。（問：最近一次跟爸爸媽媽聯絡是何時？）我跟媽媽
      還是有持續聯絡。爸爸最後一次看到他是去花蓮的醫院帶
      他轉院，再更上一次就是在板橋，應該是爸爸回花蓮之前
      在板橋的公園我偶然遇到他。我有跟爸爸聊，他說他跟奶
      奶住在宏國路那邊，但是他沒有跟我說他要回花蓮。後來
      是表哥跟我說爸爸住院的事，我因此感到很驚訝，我再跟
      媽媽聯絡，媽媽再稍微跟我講起這段的經過。（問：在一
      起生活的期間，相關家中開銷、學費由何人支出？）我高
      中就開始自己半工半讀，我的薪水全部都交給媽媽，由媽
      媽分配支出。爸爸會分擔房租之類的吧。（問：知道媽媽
      回花蓮是為了要照顧外公？）我知道媽媽有照顧外公，但
      我不清楚媽媽回花蓮是否是為了要照顧外公。（問：知道
      兩造有無討論過此事？）知道，爸爸是反對的。當時爸媽
      好像已經沒有住一起了，應該是後來我們偶爾聯絡見面的
      時候，爸爸跟我說他反對這件事情。爸爸說媽媽家兄弟姐
      妹這麼多，為何一定要媽媽回去顧。（問：媽媽是第一次
      還是第二次回花蓮才是照顧外公？）媽媽其實來來回回很
      多次，記得其中有一次是開刀還怎麼樣。（問：就妳的觀
      察，爸爸的精神狀況？）爸爸回花蓮之前我已經嫁到三峽
      ，他每天五點到六點會來我的住處敲門。我有讓爸爸進來
      ，但他就是坐在那裡，問他要吃什麼他也說不要，就一直
      坐在那裡，坐到他想離開才離開。當時我覺得爸爸有異常
      ，我也曾想帶爸爸去就醫。（問：有跟爸爸談起帶他去就
      醫這件事情？）他說好，但我叫救護車來他又不見了。（
      問：證人的助學貸款是由何人清償的？）這部分是媽媽清
      償的。」等語（見本院110 年9 月29日言詞辯論筆錄）。
   2、由證人上開證述可知，兩造於分居前已較無互動並已分房
      達數年之久，後原告第一次搬回花蓮時並未告知被告或證
      人原因，原告再返回板橋、樹林交界處與證人同住時即未
      再續與被告同住，原告於證人大學畢業前即搬回花蓮。本
      件原告主張103 年間因要照顧生病之父親而搬回花蓮，已
      是原告第二次返回花蓮居住之事，並非兩造最開始未同住
      之原因，又兩造分居後被告僅與證人聯繫，並未要求與原
      告聯絡，或要求證人向原告轉述希望原告打電話給被告等
      情，則證人之證述經核與原告主張兩造分居後被告對其生
      活未予聞問一節相合，且經被告具狀表示不爭執兩造個性
      不合、並未照顧子女等節，堪信原告主張兩造婚姻已生重
      大破綻而無法維持、被告未善盡為人父之責任等節，與事
      實相符。
   3、綜上，本院審酌兩造為夫妻關係，理當共同經營和諧婚姻
      生活，惟兩造現已至少7年未同居，且自分居時起至109年
      5 月被告前往原告花蓮娘家前，兩造未再有互動往來，此
      期間依社會通念觀之顯非短暫，婚姻關係中之同居本質義
      務已未滿足，則兩造婚姻關係僅存虛名，在客觀上顯難期
      待任何人若處此一境況，仍能有維持婚姻之意願，難以期
      待兩造間之婚姻破綻得以回復，已有難以維持婚姻之重大
      事由。而衡之原告第一次搬回花蓮時未告知被告、證人原
      因，原告再返回北部居住時亦未續與被告同住，嗣並未能
      就再次搬回花蓮一節與被告達成共識，固難謂全然無責，
      惟考量證人亦證述原告回花蓮居住後確實有照顧原告父親
      ，且兩造前已因個性不合而無法妥善溝通，兩造同住時期
      之家中開銷負擔部分，因被告積欠債務而主要係由原告、
      半工半讀之證人支應，分居後證人又係與原告同住由原告
      照顧，且被告於原告未採納其意見而仍考量父親需求返回
      花蓮居住後，亦未積極關切原告之現況而僅願與證人聯繫
      等情，認兩造對婚姻破綻之發生與加深實可責性相當，揆
      諸前揭規定說明，兩造之任一方均得請求離婚。從而，原
      告依民法第1052條第2 項之規定，主張兩造有難以維持婚
      姻之重大事由存在，據以訴請判決離婚，為有理由，應予
      准許。
四、訴訟費用負擔之依據：家事事件法第51條，民事訴訟法第78
    條。
中    華    民    國   110    年    10    月    29    日
                  家事第二庭審判長法  官  盧軍傑
　
                                  法  官  陳秋君
　
                                  法  官  盧柏翰
以上正本係照原本作成。
如不服本判決，應於判決送達後二十日之不變期間內，向本院提
出上訴狀。（須按他造當事人之人數附繕本）。如委任律師提起
上訴者，應一併繳納上訴審裁判費。
中    華    民    國   110    年    10    月    29    日
                                  書記官  陳瑋杰